【裁判字號】    89,訴,274
【裁判日期】    890914
【裁判案由】    給付管理費
【裁判全文】
臺灣臺中地方法院民事裁定                          八十九年度訴字第二七四號
    原      告  廣擎天大廈
                管理委員會
    法定代理人  甲○○        .
    訴訟代理人  吳紹貴律師
    複  代理人  吳均儒        .
    複  代理人  丙○○        .
    被      告  臺灣省青果運銷.
                合作社臺中分社
    法定代理人  乙○○        .
    訴訟代理人  林根煌律師
    複  代理人  吳雄仁律師
    複  代理人  林邦賢律師
右當事人間請求給付管理費事件，本院裁定如左：
    主      文
原告之訴駁回。
訴訟費用由原告負擔。
    理      由
一、原告聲明求為判決被告應給付原告新台幣（下同）一百三十九萬零三十二元及自
    訴狀繕本送達翌日起至清償日止，按年利率百分之五計算之利息，其陳述要旨略
    以：
（一）原告為廣擎天大廈管理委員會，被告則為廣擎天大廈之區分所有權人，有該大
      廈一至五樓及九樓之專有部分之區分所有權。
（二）廣擎天大廈於民國（下同）八十七年四月十一日之第一屆第一次區分所有權人
      大會，已合法召開並合法決議而成立管理委員會並通過住戶規約，而規約已對
      管理委員會之組織及選任作規定，是原告為依公寓大廈管理條例成立之組織，
      應有訴訟法上之當事人能力。雖原告之第一屆主任委員即被告之法定代理人乙
      ○○遲未向地方主管機關報備，然報備程序僅為行政管理措施，與管理委員會
      是否合法成立無涉，因此，原告有無向臺中市政府報備，並不影響原告之當事
      人能力。又第二屆區分所有權人大會於八十八年五月二日召開，由第一屆管理
      委員會主任委員乙○○任召集人，雖會中因人數不足而無法改選第二屆管理委
      員，惟當場有「如有意參選委員，且符合條件者，可先行登記，再送（第一屆
      ）管委會審議處理」之附帶決議。嗣第一屆管委會乃於八十八年六月二十四日
      召開第一屆第九次管理委員會會議，會中並就登記參選之侯選委員中選任三十
      六位管理委員。而第二屆管理委員會成立後，於八十八年八月二十七日第一次
      會議中，互推甲○○為主任委員，是原告自有提起本訴之當事人能力，且已經
      合法代理，不生原告起訴不合法之問題。
（三）依廣擎天大廈第一屆第一次區分所有權人大會決議之管理費收費標準，已遷入
      之住家部分每戶每月七百元，空戶每戶每月四百元；商場部分則按坪數收費，
      而收費標準則於第一次管理委員會再行議定。嗣原告於八十七年七月三日召開
      第四次會議，決議「被告所有之九樓管理費，依被告權狀所載面積二百十四坪
      ，以每坪六十元計算，至商場部分（即一至五樓）之管理費，則另行決議辦理
      」；於同年九月十二日召開第五次會議決議，「一至五樓之商場部分管理費，
      另行決議辦理」。而被告自八十七年四月一日起至八十八年十二月止，九樓管
      理費已繳納，至於商場部分，於被告之法定代理人為原告第一屆之主任委員時
      ，即以口頭方式對外告知，商場部分於未使用時（即空戶），需繳納半額之管
      理費（即每月每坪三十元），此為區分所有權人及眾住戶所週知；且第一屆第
      一次區分所有權人會議，即決議授權由管理委員會就商場部分之繳費標準再行
      議定，原告於八十九年三月二十四日第二屆之常務委員會已作成「．．．，商
      場部分因未營業，以半價每坪三十元計算徵收」之決議，而第一屆管理委會第
      一次會議中於案由（一）中有「曾有經出席委一致表決通過授權主委、副主委
      及監委共七位委組成營運小組」之決議，該營運小組即常務委員會，是常務委
      員會業經管理委員會授權，其所決定之管理費費率自得為請求之依據，故一至
      五樓之管理費以空戶每坪三十元計算，權狀所載總面積計七二九三．八一平方
      公尺（約二千二百零六坪），自八十七年四月起至八十八年十二月止應繳納管
      理費計一百三十九萬零三十二元，被告迄今尚未繳納，是原告依公寓大廈管理
      條例第十條第二項規定、第二次區分所有權人會議通過之規約第十五條規定及
      區分所有權人會議之決議，請求被告應給付原告上述管理費及法定遲延利息。
二、按原告或被告無訴訟能力，未由法定代理人合法代理者，法院應以裁定駁回之，
    民事訴訟法第二百四十九條第一項第四款定有明文。
三、經查，原告主張被告有廣擎天大廈一至五樓之專有部分之區分所有權，且自八十
    七年四月起至八十八年十二月止均未繳納管理費等情，為被告所不爭，復據原告
    提出之建物登記謄本一份，應認原告主張為真實。又廣擎天大廈之第一屆第一次
    區分所有權人大會，已合法召開並合法決議而成立第一屆管理委員會，且通過住
    戶規約，迄未向地方主管機關報備，並決議管理費收費標準，就商場部分為「按
    坪數收費，然收費標準則於第一次管理委員會再行議定」之決議，嗣原告召開第
    四次會議，決議被告所有之九樓之管理費，依被告權狀所載面積二百十四坪，以
    每坪六十元計算，至商場部分（即一至五樓）之管理費，則另行決議辦理；復於
    第五次會議決議，被告所有一至五樓之商場部分管理費，另行決議辦理；嗣第二
    屆區分所有權人大會於八十八年五月二日召開，因人數不足而無法改選第二屆管
    理委員之事實，亦為兩造所不爭執，並有兩造提出之八十七年度區第一屆第四次
    及第五次管理委員會會議記錄、第二屆區分所有權人會議會議記錄各一份為證，
    及原告提出之第一屆第一次區分所有權人大會會記錄、廣擎天大廈規約、第二屆
    區分所有權人大會開會通知、列席住戶簽到冊及、出席委託書及住戶規約各一份
    為證，堪信為真實。而本件首應審酌者實為原告是否為合法成立之管理委員會？
    原告是否已經合法代理？以及原告所提出之被告管理費繳納標準，是否有所依據
    ？茲分別論述如下：
    （一）按公寓大廈應成立管理委員會；又管理委員會有當事人能力，公寓大廈管
          理條例第二十七條第一項第、第三十五條第一項分別定有明文。查本件廣
          擎天大廈之第一屆第一次區分所有權人會議，已合法召開並合法決議而成
          立第一屆管理委員會，且通過住戶規約，已如上述，是原告具有當事人能
          力，應屬無疑。雖被告辯稱區分所有權人會議訂立規約，應向地方主管機
          關報備，而原告並未向臺中市政府報備，則原告欠缺當事人能力，並以公
          寓大廈管理條例第二十六條第一項「公寓大廈建築物所有權登記之區分所
          有權人達三分之二以上及其區分所有權比例合計三分之二以上時，起造人
          應於六個月內召集區分所有權人召開區分所有權人會議，訂立規約，並向
          地方主管機關報備」及施行細則第九條第一項「報備資料有訂立規約時之
          全體區分所有權人名冊及出席區分所有權人名冊、訂立規約時之區分所權
          人會議記錄及規約內容」為據。惟依地方制度法第二條第五款之規定，所
          謂『備查』係指下級政府或機關間就其得全權處理之業務，依法完成法定
          效力後，陳報上級政府或主管機關知悉。備查僅是向主管機關報備存查，
          故「報備」僅是行政上之管理措施，並非生效要件，儘管原告未向地方主
          管機關報備，依前揭法條之規定及敘明，有無依法備報仍無礙於原告管理
          委員會之有效成立以及住戶規約之效力，是被告上開辯稱，應不足採。
    （二）原告另主張第二屆區分所有權人大會因人數不足而無法改選第二屆管理委
          員，惟當場有「如有意參選委員，且符合條件者，可先行登記，再送（第
          一屆）管委會審議處理」之附帶決議，嗣第一屆管理委員會召開第一屆第
          九次管理委員會會議，會中就登記參選之侯選委員中審查合格三十六位管
          理委員，而第二屆管理委員會成立後，於第一次會議中，互推甲○○為主
          任委員，是原告已經合法代理等情，固據提出第二屆第二次管理委員會會
          議記錄、八十八年度第一屆第九次管理委員會會議記錄、八十八年度第二
          屆第一次管理委員會會議記錄為證。惟為被告所否認，並以第二屆區分所
          有權人大會，出席人數未過半數，不足法定人數，致無法改選第二屆之管
          理委員，又八十八年第一屆第九次管理委員會，僅係審查第二屆區分所有
          權人會議中登記參選委員合格而已，因此該三十六人並非經選舉而當選，
          而八十八年度第二屆第一次管理委員會會議記錄，憑空記載「選任新任主
          任委員：由甲○○當選新主任委員」，顯不合法，是原告以其為法定代理
          人，原告之起訴並不合法置辯。按公寓大廈成立管理委員會者，應由管理
          委員互推一人為主任委員，主任委員對外代表管理委員會，管理委員會之
          組織及選任應於規約中定之，公寓大廈管理條例第二十七條第及第二項定
          有明文。經查，依兩造不爭執真正及效力之規約第五條「為處理區分所有
          關係所生事務，本公寓大廈由區分所有權人及住戶互選管理委員組成管理
          委員會」及第三條「區分所有權人會議討論事項，除公寓大廈管理條例第
          三十條、第三十一條規定外，應有區分所有權人過半數及其區分所有權比
          合計過半數之出席，以出席人數過半數及其區分所有權比例占出席人數區
          分有權合計過半數之同意行之」之規定以觀，管理委員之選任須經由區分
          所有權人及住戶互選，而如何選出，規約並無特別規定，則應回歸規約第
          三條由區分所有權人會議依上開規定之方式決定。而第二屆區分所有權人
          會議，應出席人數為七百九十人，但僅出席一百八十一人，未過半數，不
          足法定人數，致無法改選第二屆之管理委員，為兩造所不爭，雖附帶決議
          「有意參選之委員，且符合條件者，可先行登記，再送委員會審議處理之
          」，然第二屆區分所有權人會議，出席人數未達上開規定，應不得為決議
          ，如為決議，即欠缺法律行為（合同行為）之成立要件，決議並不成立，
          且嗣後亦未依公寓大廈管理條例第三十條規定重新召集會議決議如何選出
          ，則決議並不存在。現第一屆管理委員會依不成立亦不存在之前揭附帶決
          議逕自選任第二屆管理委員，為違反規約第五條由區分所有權人及住戶互
          選之規定，是第二屆管理委員之改選並不合法。既公寓大廈管理條例係規
          定管理委員會之「選任」「應」於規約中定之，且規約亦規定由區分所有
          權人及住戶「互選」管理委員以觀，其精神係在經由民主過程以達社區自
          治之目的，又管理委員會之選任「應於規約中定之」，雖無對選任方式作
          特別規定，然此既非屬公寓大廈管理條例第三十四條管理委員會可自行決
          定執行之事項，則一般事項之決定應回歸規約中由區分所有權人會議決定
          之規定，觀其精神，係在經由多數決之決定過程而達社區自治之目的。準
          此，如悖此精神，而由第一屆管理委員會逕自由登記參選之侯選委員審查
          ，以合格者出任第二屆管理委員，則第二屆管理委員之選任應屬無效，應
          另依上開規定重新選任，方為合法。又第二屆管理委員之選任既屬無效，
          則由第二屆管理委員推選出主任委員亦屬無效，而原告係為第二屆管理委
          員會之主任委員代理提起本訴，應屬未經合法代理，是被告抗辯原告起訴
          不合法，為有理由。
    （三）至原告主張廣擎天大廈第一次區分所有權人會議，決議商場部分（一至五
          樓及九樓）按坪數收費，收費標準則於第一次管理委員會再行議定，嗣於
          第一屆管理委員會第四次、第五次會議，皆決議被告一至五樓之商場部分
          管理費，另行決議辦理，又原告之常務委員會於第一屆管理委會第一次會
          議中得管理委員會之授權，即於八十九年三月二十四日作成「商場部分因
          未營業，以半價即每坪三十元計算徵收」之決議，其所決定之管理費費率
          自得為請求之依據，而公寓大廈管理條例第十條第二項規定、第二次區分
          所有權人會議通過規約第十五條規定亦得為請求之依據等情，雖據原告提
          出第二屆常務委員會會議記錄、八十七年度第一屆第一次管理委員會會議
          記錄各一份為證，然為被告所否認，並以常委會之決議於法不合等語置辯
          。按前項共用部分、約定共用部分之管理、維護費用，區分所有權人會議
          或規約另有規定者，從其規定，公寓大廈管理條例第十條第三項定有明文
          。查第一次區分所有權人會議，已就被告一至五樓之商場部分管理費為按
          坪數收費，收費標準由管理委員會再行議定之決議，是此時應不適用公寓
          大廈管理條例第十條第二項由區分所有權人按其共有之應有部分比例分擔
          之規定，應依區分所有權人會議決定管理費之收費標準；且規約第十條有
          針對管理費作規定，即規定管理費由區分所有權人依照區分所有權人會議
          之決議分擔之，區分所有權人會議未決議時，買賣契約或分管契未規定者
          ，才由各區分所有權人按其共有之應有部分比例分擔，而本件區分所有權
          人會議已就管理費收費標準作決議，應依區分所有權人會議之決議為之，
          是此時亦無公寓大廈管理條例第十條第二項規定之適用。又如前所述，第
          二屆區分所有權人會議，出席人數未達上開規定，所為之決議不成立，是
          第二屆區分所有權人會議決議通過之規約，應不生效力，原告亦不得據此
          請求被告給付管理費。另區分所有權人會議授權管理委員會決定管理費收
          費標準，而第一屆管理委會第一次會議中對常務委員會（即營運小組）之
          授權事項，參之會議記錄記載「經出席委員一致表決通授權主委、副主委
          及監委七位委員組成營運小組，全權處理停車場開放問題」者，為停車場
          之開放問題，並非原告所指之管理費收費標準之決定，既常務委員會並未
          就管理費收費標準事項獲得管理委員會之授權，則管理委員會仍未就被告
          一至五樓之商場部分管理費為決議，故區分所有權人會議就管理費收費標
          準事項仍屬未為決議，原告據此請求管理費，亦屬無據，附此敘明。
四、綜上所述，原告既未經合法代理，自應認其起訴為不合法，其訴自應予以駁回。
    又原告本案之請求既經駁回，則其假執行之聲請亦失所附麗，爰併予駁回。
五、依民事訴訟法第二百四十九條第一項第四款、第九十五條、第七十八條，裁定如
    主文。
中      華      民      國    八十九    年      九      月    十四    日
                                    臺灣臺中地方法院民事第三庭
~B法      官  涂秀玲
右為正本係照原本作成
中      華      民      國    八十九    年      九      月    十四    日
~B法院書記官


司法院資訊處製作；財團法人民間司法改革基金會備份。
